臺灣高等法院民事裁定
110年度家抗字第44號
抗  告  人  黃姵文  
訴訟代理人  馬偉涵律師
            郭立寬律師
上列抗告人因與相對人王威仁間離婚等事件，對於中華民國110
年3月8日臺灣新北地方法院108年度婚字第825號裁定提起抗告，
本院裁定如下： 
    主  文
抗告駁回。
抗告費用由抗告人負擔。
    理  由
一、按當事人於戰時服兵役，有停止訴訟程序之必要者，或因天
    災、戰事或其他不可避之事故與法院交通隔絕者，法院得在
    障礙消滅前，裁定停止訴訟程序，民事訴訟法第181條定有
    明文。依家事事件法第51條規定，此並為家事訴訟事件所準
    用。又所謂不可避之事故，解釋上固指類似於天災（如瘟疫
    ）之其他事故，惟關鍵在於該事故是否因而致與法院交通隔
    絕，法院得依據實際情形，斟酌在障礙消滅前，有無停止訴
    訟程序之必要而為停止之裁定，俾使當事人有權利伸張或防
    禦之機會；而為維護國家安全及社會秩序之必要，雖得以法
    令限制人民入出境之權利，並規範臺灣地區與大陸地區人民
    之往來，惟仍不得因此侵害人民憲法上參與訴訟之權利；是
    如當事人因在大陸地區服刑而人身自由遭受限制，致無法入
    境臺灣，自應認其有無法到庭應訴之正當事由，而屬於前揭
    民事訴訟法第181條所稱「不可避之事故與法院交通隔絕」
    之情形，俾法院得在障礙消滅前，裁定停止訴訟程序，以保
    障該當事人為訴訟程序主體權地位與憲法賦予之訴訟權（本
    院暨所屬法院105年法律座談會民事類提案第30號法律問題
    研討結果參照）。準此，相對人在大陸地區服刑或受人身拘
    束而不能入境臺灣，又未委任訴訟代理人，得類推適用民事
    訴訟法第181條規定，於障礙消滅前，裁定停止訴訟程序。
    次按停止訴訟程序之裁定，法院得依聲請或依職權撤銷之，
    民事訴訟法第186條定有明文。
二、本件抗告人主張兩造於民國107年4月28日結婚，婚後育有一
    未成年子女，惟相對人在兩岸均有官司，未盡丈夫、父親之
    責，亦曾攜女返家發生關係，爰依民法第1052條第2項規定
    訴請判准兩造離婚，併請求酌定未成年子女權利義務之行使
    或負擔由其任之等語（見原審調字卷第5頁）。經原法院108
    年度婚字第825號離婚等事件（下稱本案）受理後，以相對
    人現於大陸地區遭羈押受人身拘束而不能入境臺灣地區，又
    未委任訴訟代理人，乃類推適用民事訴訟法第181條規定，
    於108年11月25日裁定本案於相對人在大陸地區羈押期滿解
    除人身拘束而得入境臺灣或委任訴訟代理人前，停止訴訟程
    序（下稱系爭停止訴訟裁定，見原審婚字卷第37、38頁）。
    嗣抗告人於110年1月27日具狀聲請撤銷系爭停止訴訟裁定（
    見同上卷第65頁），原審於同年3月8日以原裁定駁回其聲請
    ，抗告人遂提起本件抗告。
三、本件聲請及抗告意旨略以：由相對人於大陸地區之刑事判決
    ，以及伊與相對人於大陸地區之辯護人通訊軟體對話等，可
    知相對人於大陸地區有該地之律師協助處理事務，且參諸伊
    與相對人之母於通訊軟體之對話，可見相對人能透過管道交
    換就本案訴訟所衍生之信息，並非屬於「交通隔絕」之狀況
    ，因此，本件相對人並非「無法期待其透過既有資源參與本
    件訴訟程序或委任訴訟代理人」之狀況，而訴訟停止乃為程
    序之變態，與伊適時裁判請求權相衝突，本於例外從嚴解釋
    之原則，適用上不宜寬濫，並應為最後手段，實務上亦不乏
    夫妻一方遭判刑入監或滯留國外，他方同時聲請離婚及未成
    年子女親權酌定獲准之案例，倘依原裁定意旨，本案將永無
    審結之日，嚴重影響伊之適時審判請求權，爰依法提起抗告
    ，並聲明：原裁定廢棄，准予撤銷系爭停止訴訟裁定等語。
四、經查：
　㈠本件相對人因涉嫌詐騙罪，現於大陸地區遭羈押受人身拘束
    而不能入境臺灣地區，又未委任訴訟代理人等情，有聲請人
    提出之商水縣公安局逮捕、拘留通知書為憑（見原審婚字卷
    第25-31頁），並經法務部於110年1月26日以法外決字第110
    06503300號函覆原法院，依法務部檢附之周口市中級人民法
    院情況說明略以：調查結果為，當時甲○○（即相對人，下同
    ）所涉案件正由商水縣人民法院審理，甲○○羈押於商水縣看
    守所，109年7月7日再次收到關於甲○○協助調查文件，收到
    後立即與商水縣人民法院聯繫，商水縣人民法院答覆：109
    年4月21日商水縣人民法院做出（2020）豫1623刑初71號決
    定書，因不屬於本院管轄，經周口中院指定管轄，案件應當
    由沈丘縣人民法院審理，109年4月21日商水法院將甲○○所涉
    案件退回商水縣人民檢察院，經於商水縣人民檢察院、沈丘
    縣人民檢察院溝通，案件目前正在由沈丘縣人民檢察院審查
    ，計畫於109年8月上旬向沈丘縣人民法院提起公訴。經與商
    水縣看守所電話溝通，甲○○目前仍在商水縣看守所羈押等語
    ，有上開函文暨所附資料可佐（見同上卷第141-155頁），
    復經本院依職權查詢相對人之入出境記錄，其自108年4月10
    日出境後迄未入境，有其入出境資訊連結作業可考（見本院
    卷第53頁），堪認相對人目前仍因上開事由在大陸地區遭受
    羈押中。
　㈡承上，揆諸首揭說明，應認相對人於上述障礙消滅前，有正
    當理由無法到庭應訊。雖臺灣地區法院對於身處大陸地區之
    當事人，可依臺灣地區與大陸地區人民關係條例第8條等相
    關規定，囑託或委託處理兩岸地區事務之機構送達訴訟文書
    ，但離婚事件為家事事件法第3條第2項第2款所定之家事訴
    訟事件，應行言詞辯論，本件相對人因案被羈押於大陸地區
    ，依目前兩岸之特殊情勢，臺灣地區法院並無管道可以提解
    羈押於大陸地區之人到庭應訊，並為言詞辯論，其情形與民
    事訴訟法第181條之情形類似，且此一聽審權之妨礙並不能
    因訴訟文書之送達而獲補正，為保障該當事人為訴訟程序主
    體權地位及憲法賦予之訴訟權，民事訴訟法第181條之規定
    應得類推適用於家事訴訟事件之當事人因故在大陸地區遭逮
    捕羈押或服刑，致無法到臺灣地區法院進行訴訟程序，又未
    委任訴訟代理人之情形。
　㈢抗告人雖稱相對人客觀上可委任訴訟代理人到庭為其伸張權
    利，並無停止訴訟程序之必要云云，惟我國家事事件第一、
    二審訴訟程序，並無強制代理之規定，當事人並非必委任訴
    訟代理人到場，自不得以相對人或可委任訴訟代理人到場，
    而認無停止訴訟程序之必要。惟若果相對人已有委任訴訟代
    理人可到場為其伸張防禦權利，而可認相對人因在大陸地區
    遭羈押致無法至原法院應訴之障礙已消滅時，原法院即得依
    職權或聲請撤銷原停止訴訟程序之裁定，續行訴訟，自不待
    言。至於抗告人所提其他訴訟事件未因類此情形裁定停止云
    云，因本院判斷不受其他個案法律見解之拘束，尚無從據為
    有利抗告人判斷之依據，均附此敘明。
　㈣綜上，原審類推適用上開規定，裁定停止訴訟程序，並以原
    裁定駁回抗告人撤銷系爭停止訴訟裁定之聲請，經核於法並
    無違誤。
五、據上論結，本件抗告為無理由，爰裁定如主文。　　
中　　華　　民　　國　　110 　年　　5 　　月　　31　　日
                  家事法庭
                      審判長法  官  張靜女
                            法  官  葉珊谷
                            法  官  范明達
正本係照原本作成。
本裁定除以適用法規顯有錯誤為理由外，不得再抗告。如提起再
抗告，應於收受送達後10日內委任律師為代理人向本院提出再抗
告狀。並繳納再抗告費新臺幣１千元。
中　　華　　民　　國　　110 　年　　5 　　月　　31　　日
  　　　　　　　　　　　　　書記官  余姿慧